臺北高等行政法院判決　　　　　　　　　　　　　　八十九年度訴字第一六四○號
　　　　　　　　　　　　　　　.
　　原　　　告　大全燈飾股份有限公司
　　代　表　人　甲○○
　　訴訟代理人　丁○○（會計師）
　　　　　　　　戊○○
　　　　　　　　乙○○
　　被　　　告　財政部臺灣省北區國稅局
　　代　表　人　林吉昌（局長）
　　訴訟代理人　丙○○
右當事人間因營利事業所得稅事件，原告不服財政部中華民國八十九年八月十七日台
財訴第0000000000號訴願決定，提起行政訴訟。本院判決如左：
　　主  文
訴願決定及原處分（復查決定）關於營業成本中煙酒部分均撤銷。
原告其餘之訴駁回。
訴訟費用各自負擔。
　　事  實
甲、事實概要：緣原告民國（以下同）八十三年度營利事業所得稅結算申報案，被告
    初查依所得稅法施行細則第八十一條規定核定營業成本為新台幣（以下同）三八
    、三八八、○九三元，營業費用依申報數認定六、三五四、○七三元，計算營業
    淨利一三、四二一、六一一元，惟高於全部收入淨額依同業利潤標準核定營業淨
    利五、八一六、三七七元，乃依營利事業所得稅查核準則（簡稱查核準則）第六
    條第一項但書規定，核定營業淨利五、八一六、三七七元，核定課稅所得額四、
    二八四、六七六元。原告對原核定依同業利潤標準核定營業成本及營業費用不服
    ，申請復查，未獲變更，復就營業成本部分，提起訴願，遭駁回，惟其猶未甘服
    ，遂向本院提起行政訴訟。
乙、兩造聲明：
　　一、原告聲明：訴願決定、復查決定及原處分均撤銷。
　　二、被告聲明：除原告主張「煙酒」部分之營業成本一、五四○、六三五元有理
                  由。其餘部分駁回原告之訴。
丙、兩造之爭點：
    原告所提出之燈飾帳簿文據就營業成本是否無法勾稽查核？
原告主張：
一、原告已就「稅捐稽徵機關管理營利事業會計帳簿憑證辦法」之規定，備有日記簿
    、總分類帳、原物料細明細帳、存貨明細帳等與營業成本相關之帳簿供被告核對
    ，被告未曾明示有那些商品交易紀錄無法勾稽核對，反以「未提出存貨盤點紀錄
    」（非所得稅法明定之帳證）等臆測之辭即草率駁回原告之復查申請，則原告從
    來沒有提出補充證據或說明之機會，如何甘服？被告是否已仔細查對原告之帳證
    ，教人質疑，其不合理之鉅額稅負亦非傳統小型企業所能負擔。
二、依所得稅法施行細則第八十一條規定‧‧‧帳簿文據關係所得額之一部‧‧‧而
    納稅義務人未能提示者，稽徵機關得就「該部分」依查得之資料或同業利潤標準
    核定其所得額。則被告是否已據實查核原告之帳簿文據並明確列出不得勾稽的進
    銷交易，並僅得就該部分營業成本按同業利潤標準核定，較之原核定之決定，全
    部營業成本均按同業利潤標準核定，其稅負之差異，天壤之別！是以被告應詳述
    不得勾稽的營業成本及相關交易、日期及金額，方教人甘服。
三、原告當年除銷售燈具外，尚銷售菸、酒等商品，均已完整登載於進銷表冊供核，
    其行業代號為：5133--11，定頒同業毛利率標準僅十六％，亦較被告所主張之同
    業毛利率三十四％甚低，被告無論原告所經營之商品為何，對於所有營業成本均
    概括的採燈飾類之同業毛利率予以核定，足證其稽徵過程之草率。
四、成本表之編製本就有錯誤之處，故予以重編，且依財政部79.11.28台財稅字第七
    九○三六七三四○號函釋之規定補正正確的成本表，惟被告無法認同該正確之成
    本表，正確之生產數量，自然以更正後之數量為準，人非聖賢、孰能無過，有錯
    予以更正是否為法所不容？若有不容應可於法中明文定之，自可適用，若法律並
    未規定則原告之改正應可受公評，而非不見容於被告。
五、被告就進貨部份認為原告之進貨部份紀錄不全，查記載「乙批」乃為進貨之對象
    之商業習慣，原告乃是依實質進貨之狀況予以登帳，被告要求原告之交易對象開
    立有明細之進貨發票非原告能力所及，若原告於發票上加註文字記錄，那反而違
    反法律之規定，原告已提示原料領用簿等資料佐證，應可證明進貨之數量金額及
    真實性，否則被告應明訂要做到什麼樣的程度才能證明其真實性，而非事後再要
    求所有的資料令人無所適從。
六、燈飾零件乃一大項如同生物界之「界門綱目科屬種」，下設代號乃自然而然之行
    為，原告依內部作業分別歸入燈飾零件實則不明白有何不可？
七、被告就銷貨部份之疑異部分，查(1)產品外銷時本就依出口報關之規定填具出口報
    關單依法申報，報關單上本就應填具出口項目如照明裝置，下再依不同型號設置
    編碼，可能甚至相同產品，因不同之客戶之要求設置不同之代碼，此乃一般商場
    上之習慣原告不明白有何疑異。(2)另對於相同之貨號歸至不同之種類別，緣於原
    告有時出口乃同一組燈具之零件出口，例如有電線、燈罩、燈具、支架等部份，
    分別依001等代號編碼，並非相同之貨品分別歸類不同－由單價及組成零件之不
    同應可分辯其差異。
八、被告於第一次準備庭後將帳證帶回重查，惟對其疑異之部分，完全未通知答辯或
    補提示任何資料，援依行政程序第一○二條之規定，給予原告陳述意見之機會，
    得到公平待遇。
被告主張：
一、本件原告係經營美術燈之製造加工買賣業務，申報行業代號三一三二─一二（美
    術燈製造業），原告自行申報營業成本五○、二三一、五二二元，經被告核定以
  　（一）部分進料憑證數量記載為「乙批」，亦有部分品名、數量與帳載不符（如
    原卷第一一七頁至第一二九頁）。（二）進料帳載「燈具」部分，經核其進料憑
    證均以代號記載或僅記載品名，但未記載規格（如原卷第一○三頁至第一一六頁
    ），其單價差異大，各項成本表內品名「燈具」規格繁多，其歸類依据為何未見
    說明，且又未提供原物料明細帳供核，致無法與各項成本表勾稽核對。（三）原
    告銷貨開立之發票均為「燈具」，與進料「燈具」是否相同，其產品原料耗用標
    準及依據為何？（四）原告當年度成本表所載之銷貨「燈具」歸類達三十七種，
    惟其銷貨發票僅載「燈具」未載明規格，且所提供之出口報單所載規格亦與成本
    表未符（如原卷第九十八頁至第一○二頁及第九十一頁單位成本分析表），其歸
    類依據為何？又未提供存貨明細帳供核，亦有部分銷貨發票品名數量與銷貨帳未
    合（如原卷第九十二頁至第九十七頁，且該部分未附出口報單），致銷貨憑證無
    法與帳載、成本表間勾稽核對。（五）原告所提供之上年度成本分析表不全，無
    法與期初存貨核對，又出口報單提供未全。經函請原告於八十七年二月十六日前
    提供說明及應補提供之有關資料供核，有送達回執附卷可稽（如原卷第一三○頁
    ），原告逾期仍未提示，其成本無法勾稽查核，遂依前揭法條規定，按同業利潤
    標準核定營業成本為三八、三八八、○九三元，營業費用依申報數認定六、三五
    四、○七三元，計算營業淨利一三、四二一、六一一元，惟高於全部收入淨額依
    同業利潤標準核定營業淨利五、八一六、三七七元，爰依營利事業所得稅查核準
    則第六條但書規定，核定營業淨利五、八一六、三七七元，核定課稅所得額四、
    二八四、六七六元。
二、原告不服，主張營業成本部分已依查核準則規定編製各項成本表等語，重行檢具
    帳簿憑證，申請復查。經據原告提示帳簿憑證查核結果，發現（一）部分數量不
    符，部分進貨憑證數量記載為「乙批」、有部分品名以代號記載而未附代號與品
    名之對照表或分類依據（如原卷第一七九頁至第一八九頁）。（二）「燈飾零件
    」項目歸類混雜，且部分進料憑証記載之數量亦與帳載不符，（如原卷第一七一
    頁至第一七八頁）。（三）另「燈具」項目之進料憑證均以代號記載，卻未提示
    分類依據供核。（四）「塑膠零件」項目進料憑證多未填寫數量或以「乙批」記
    載，致存貨帳無法與進貨憑證核對。（五）於原核定時因存貨申報金額達八八、
    九八六、七一五元而顯著偏高，原告未就該部分提出盤點記錄或相關證明文件供
    核。（六）其銷貨發票僅載「燈具」未載明規格，且所提供之出口報單（或輸出
    許可證）所載貨品種類、規格繁多亦與成本表不符，且其單價差異大（如原卷第
    一五三頁及第一五四頁）。出口報單（或輪出許可證）所載數量、金額部分無法
    核對至帳載，又查部分產品之銷貨發票及出口報單（或輸出許可證）所載之數量
    部分與銷貨帳亦不相符（如原卷第一四七頁至第一五一頁）。綜上可見原告帳證
    記載零亂且不完備，是其營業成本仍無法勾稽核對，原核定按同業利潤標準核定
    營業成本為三八、三八八、○九三元，營業費用依申報數認定六、三五四、○七
    三元，計算營業淨利一三、四二一、六一一元，惟高於全部收入淨額依同業利潤
    標準核定營業淨利五、八一六、三七七元，爰依營利事業所得稅查核準則第六條
    但書規定，核定營業淨利五、八一六、三七七元，核定課稅所得額四、二八四、
    六七六元，與原核定相同，乃未准變更，揆諸首揭規定並無不合，復查決定乃予
    維持。原告復於訴願時訴稱有關營業成本無法勾稽查核部分均已更正、補全，請
    重新查核等語，卻未提示相關之帳簿憑證供核，訴經財政部台財訴第00000
    00000號訴願決定駁回其訴願。
三、原告不服，再訴稱被告應詳述不得勾稽的營業成本其相關交易、日期及金額等語
    提起本行政訴訟，經依原告提供之八十三年度帳簿及交易憑證查核結果如后：
　（一）有關「燈具」部份（即製造業部分）：申報製造成本四八、六九○、八八七
        元，銷貨收入五六、五九○、九六七元。
      １按「凡實施商業會計法之營利事業，應依左列規定設置帳簿：˙˙˙˙三、
　　　　製造業：（一）日記簿：得視實際需要加設特種日記簿。（二）總分類帳：
　　　　得視實際需要加設明細分類帳。（三）原物料明細帳（或稱材料明細帳）。
　　　　（四）在製品明細帳。（五）製成品明細表。（六）生產日報表：記載每日
　　　　機器運轉時間、直接人工人數、原料領用量、及在製品與製作品之生產數量
　　　　等資料。（七）其他必要之補助帳簿。」為稅捐稽徵機關管理營利事業會計
　　　　帳簿憑證辦法第二條第二款所明定。查原告僅提供日記簿、現金簿、總分類
　　　　帳、進貨簿、銷貨簿、存貨簿、進銷存分析表、銷貨發票存根及傳票憑證等
　　　　資料供核。未依前揭規定設置帳簿。
      ２經查原告於補提之銷貨發票正面黏貼明細，惟未提示相關佐證資料以證明所
      　載之品名、數量、單價為真實，是顯係原告臨訟補具，其銷貨憑證、帳載及
        成本表間仍無法勾稽核對。又經核閱所提示之帳簿憑證與復查時均相同，進
        料憑證未載數量或記為「乙批」、進銷憑證記載之數量與帳載不符、原料之
        憑證以代號記載且歸類混雜、產品多未載明規格且歸類亦相當雜亂等情形仍
        存在，無論抽核某些月份或就較大類原料（產品）查核結果均無法勾稽核對
        ，原告之進銷記錄已非部分原料或產品無法查核，故就「燈具」部分按同業
        利潤標準核定營業成本為三七、三五○、○三八元〔（營業收入淨額
        58,163,777-煙酒部分銷貨淨額1,572,810）*(1-毛利率34%)=37,350,038〕
        。即此部分成本仍無法勾稽，其成本按同業利潤標準核定並無不合。
      ３有關「煙酒」部分（即買賣業部分）：申報銷貨淨額一、五七二、八一○元
        ，成本一、五四○、六三五元，原告訴稱當年度除了銷售燈具外，尚銷售煙
        、酒等商品，均已完整登載於進銷表冊供核，其行業代號為：五一三三─一
        一，毛利率十六％等語。經查核全年進銷憑證至帳載尚無不符，並經調閱前
        期（八十二年度）申報書，該部分期初存貨亦與上期期末相符，故煙酒部分
        營業成本依申報數一、五四○、六三五元核實認定。
四、法院審理中，經原告重編之產銷存明細表、(材料)進耗存明細表，被告核對發現
    與復查時重編及原申報之成本表均不相同，該公司當年度生產產品之種類、生產
    量竟可隨意更動，且前後編製之成本表存貨數量亦大幅變動，是該公司正確之產
    量、產品種類及實際存貨究為何？又關於原核定時因存貨顯著偏高之疑點，該公
    司遲無法提出盤點記錄或足資證明文件供核。
五、就進貨簿抽核1、12月份原始憑證記載，又就原料領用簿抽核材料「1001燈飾零
    件」、「1003燈飾零件」、「10041燈具零件」、「1016   5m/m加工玻璃」、「
    1025燈具」及「1060塑膠零件」全年1-12月進貨憑證記載發現：進貨憑證仍有
    數量記載為「乙批」之情形，且進貨品名以代號記載部分該公司亦未提出書面資
    料以供查核。就材料之歸類而言，憑證品名同為「燈飾零件」或「燈具零件」
    且未載明其品項或規格，而該公司則分別歸入「1001燈飾零件」、「1003燈飾零
    件」、「10041燈具零件」；歸為「10041燈具零件」、「1025燈具」之憑證品名
    以代號記載部分如何判斷同屬一類？是該公司取具之進貨憑證記載欠詳，而其歸
    類亦無準據，所訴可供查核核無足採。三、就銷貨帳抽核1、12月份銷貨憑證記
    載，又就生產記錄簿、原料領用簿抽核產品「1037/5+1燈具」、「112/5+1
    112/5+1燈具」、「129/3C燈具」、「174/24燈具」、「3002燈具」、「3010燈
    具」及材料「10041燈具零件」、「1013陶瓷燈飾」、「10301燈具」、「1093燈
    具組-4」、「121罩」、「122罩」全年1-12月銷貨憑證記載發現：
    該公司產品銷售以外銷為主（比例達80％以上），惟經核出口報單 (或輸出許
    可證)多以一貨物名稱下列數筆代號為銷售明細之表示方式，例：LIGHTING
    FIXTURES (照明裝置)，304/3B SET 50．．，304/3BXG PCE 300．．）是，
    305/3B SET 50．．，305/3BXG PCE 300．．，301/1B SET 50．．，然而每筆代
    號為何項產品？無法就該公司提示資料查得。就該公司對銷售貨物之歸類而言
    ，相同代號之貨品卻分別歸於2─3種類別？是該公司自行歸類之方式即相當混亂
    ，實難就其帳載核認。綜上，無論抽核某些月份或就較大類原料、產品查核結果
    均無法勾稽核對，該公司之進銷記錄就原原料及產品均無法查核，故「燈具」部
    分再次查核後仍維持原核定按同業利潤標準核定，營業成本如第一次提出答辯之
    金額核認為三八、八九○、六七三元。
六、有關「煙酒」部分（即買賣業部分）：申報銷貨淨額一、五七二、八一○元，成
    本一、五四○、六三五元，原告訴稱當年度除了銷售燈具外，尚銷售煙、酒等商
    品，均已完整登載於進銷表冊供核，其行業代號為：五一三三─一一，毛利率十
    六％等語。經查核全年進銷憑證至帳載尚無不符，並經調閱前期（八十二年度）
    申報書，該部分期初存貨亦與上期期末相符，故煙酒部分營業成本依申報數一、
    五四○、六三五元核實認定。
七、綜上，本期銷貨收入五八、一六三、，七七七元，扣除本期營業成本按同業利潤
    標準核定為三八、八九○、六七三元及營業費用六、三五四、○七三元，計算營
    業淨利為一二、九一九、○三一元，惟高於全部收入淨額分別按行業代號（三一
    三二─一二，五一二三─一一）依同業利潤標準核定營業淨利五、七○六、二八
    一元，爰依營利事業所得稅查核準則第六條第一項但書規定，核定營業淨利為五
    、七○六、二八一元，變更核定全年所得額為四、一七四、五八○元（營業淨利
    5,706,281+非營業收入427,260-非營業損失1,958,961=4,174,580）。
　　理  由
一、按「稽徵機關進行調查或復查時，納稅義務人應提示有關各種證明所得額之帳簿
    、文據；其未提示者，稽徵機關得依查得之資料或同業利潤標準，核定其所得額
    。」、「本法第八十三條所稱之帳簿文據，其關係所得額之一部或關係課稅年度
    中某一期間之所得額，而納稅義務人未能提示者，稽徵機關得就該部分依查得之
    資料或同業利潤標準核定其所得額。」為所得稅法第八十三條、同法施行細則第
    八十一條所明定。所謂未提示，兼指帳簿文據全部未提示，或雖提示而不完全、
    不健全或不相符者均有其適用，行政法院著有六十一年度判字第一九八號判例及
    七十一年度判字第一二一九號判決可資參照。又「帳簿文據，其關係所得額之一
    部而未能提示者，依所得稅法施行細則第八十一條之規定辦理。但其核定所得額
    ，以不超過當年度全部營業收入依同業利潤標準核定之所得額為限。」復為營利
    事業所得稅查核準則第六條第一項所明定。
二、本件原告八十三年度營利事業所得稅結算申報案，被告初查依所得稅法施行細則
    第八十一條規定核定營業成本為三八、三八八、○九三元，營業費用依申報數認
    定六、三五四、○七三元，計算營業淨利一三、四二一、六一一元，惟高於全部
    收入淨額依同業利潤標準核定營業淨利五、八一六、三七七元，乃依查核準則第
    六條第一項但書規定，核定營業淨利五、八一六、三七七元，核定稅額所得額四
    、二八四、六七六元。原告對原核定依同業利潤標準核定營業成本及營業費用不
    服，申請復查，未獲變更，復就營業成本部分，提起訴願，遭駁回，再提起本件
    訴訟。嗣被告就有關「煙酒」部分（即買賣業部分）營業成本，准依申報數一、
    五四○、六三五元核實認定，其餘美術燈製造業部分，則維持原按同業利潤標準
    核定其營業成本為三七、三五○、○三八元，並據以核定本期銷貨收入五八、一
    六三、七七七元，扣除本期營業成本按同業利潤標準核定為三八、八九○、六七
    三元及營業費用六、三五四、○七三元，計算營業淨利為一二、九一九、○三一
    元，惟高於全部收入淨額分別按行業代號（三一三二─一二，五一二三─一一）
    依同業利潤標準核定營業淨利五、七○六、二八一元，遂依營利事業所得稅查核
    準則第六條第一項但書規定，核定營業淨利為五、七○六、二八一元，變更核定
    全年所得額為四、一七四、五八○元（營業淨利5,706,281+非營業收入427,260-
    非營業損失1,958,961= 4,174,580），經核並無不合。是本件所需審究者為原告
    所提出之燈飾帳簿文據就營業成本是否無法勾稽查核？
三、經查，本件審理中就燈飾部分，原告重新整理帳證資料，提交被告重行核對後，
    發現與復查時重編及原申報之成本表均不相同，原告雖主張成本表之編製本就有
    錯誤之處，故予以重編，且依財政部79.11.28台財稅字第七九○三六七三四○號
    函釋之規定補正正確的成本表云云。惟原告所重編之成本表，經被告以其生產產
    品之種類、生產量竟可隨意更動，且前後編製之成本表存貨數量亦大幅變動，是
    以該公司正確之產量、產品種類及實際存貨究為何？又關於原核定時因存貨顯著
    偏高之疑點，該公司遲無法提出盤點記錄或足資證明文件供核。另就進貨簿抽核
    1、12月份原始憑證記載發現進貨憑證、材料之歸類及就銷貨帳抽核1、12月份銷
    貨憑證記載，就生產記錄簿、原料領用簿抽核銷貨憑證記載發現原告產品銷售以
    外銷為主（比例達80％以上），經核出口報單  (或輸出許可證)多以一貨物名稱
    下列數筆代號為銷售明細之表示方式就該公司對銷售貨物之歸類而言，相同代號
    之貨品卻分別歸於二、三種類別？認該公司自行歸類之方式即相當混亂，難就其
    帳載核認仍維持原核定按同業利潤標準核定其營業成本。原告就被告所指各項，
    並未逐一提出具體資料供核；至原告所稱進貨記載「一批」為商業習慣一節，查
    「原料、物料及商品之購進成本，以實際成本為準。實際成本，包括取得之代價
    及因取得並為適於營業上使用而支付之一切必要費用。」營利事業所得稅查核準
    則第三十七條定有明文，原告自不能以商界習慣作為得不據實列明原料、物料及
    商品明細作帳之藉口。查原告進貨記載為「一批」，自屬無從知悉「原料、物料
    及商品」之內容，被告所稱無法勾稽其進、銷、存資料，即非無據。又所稱燈飾
    零件乃一大項如同生物界之「界門綱目科屬種」，下設代號乃自然而然之行為，
    原告依內部作業分別歸入燈飾零件實則不明白有何不可云云，惟查生物界之「界
    門綱目科屬種」乃生物科學界公認統一適用之分類方法，而原告所生產之燈飾，
    各生產廠商各有不同之產品，其規格、用料．．等五花八門，並無統一規格，二
    者自難比擬；另原告雖可依其內部作業分別歸入燈飾零件，惟經被告核對其占銷
    貨量百分之八十之出口報單（或輸出許可證），原告多以一貨物名稱下列數筆代
    號為銷售明細表示方式，就該公司對銷售貨物之歸類而言，相同代號之貨品卻分
    別歸於二、三種類別，則自行歸類之方式即相當混亂（見原處分卷第二五九頁）
    ；原告雖又稱其相同產品可能因不同客戶要求設置不同之代碼為商業習慣云云。
    惟查，商界銷售貨物，多有各自之商品型錄（CATALOGUE）作為買方訂貨及賣方
    生產之依據，此為商界所共知之事實，不同廠商其有不同型錄，固屬當然；但同
    一廠商為其不同買方提供不同之型錄，則顯與經驗法則違背，要無可採，是原所
    提出之帳證文據，其進貨、銷貨均屬混亂而無法勾稽，被告依所得稅法第八十三
    條、查核準則第六條第一項但書規定，依同業利潤標準核定燈飾部分之營業成本
    ，並無違誤，訴願決定予以維持，亦無不合，原告此部分起訴意旨為無理由，應
    予駁回。
四、另就「煙酒」部分，經被告查核原告全年進銷憑證至帳載尚無不符，並經調閱前
    期（八十二年度）申報書，該部分期初存貨亦與上期期末相符，故煙酒部分營業
    成本依申報數一、五四○、六三五元核實認定，業經被告於答辯狀內所自承，是
    原復查決定，就此部分按同業利潤標準核定，顯有未合；訴願決定予以維持亦嫌
    疏略，均應予以撤銷，由被告另為適法處分。
五、據上論結，原告之訴為部分有理由，部分無理由，依行政訴訟法第一百零四條、
    民事訴訟法第七十九條前段判決如主文。
中　　　華　　　民　　　國　　九十一　　年　　　九　　　月　　　三　　　日
                    臺 北 高 等 行 政 法 院  第 五 庭
                                審 判 長 法  官 張瓊文
                                         法  官 帥嘉寶
                                         法  官 黃清光
右為正本係照原本作成。
如不服本判決，應於送達後二十日內，向本院提出上訴狀並表明上訴理由，如於本判
決宣示後送達前提起上訴者，應於判決送達後二十日內補提上訴理由書（須按他造人
數附繕本）。
中　　　華　　　民　　　國　　九十一　　年　　　九　　　月　　　三　　　日
                                         書記官  楊子鋒
